ACORDAO-COMPLETO-2449290

ACÓRDÃO 2436/2021 ATA 5/2021 - PRIMEIRA CÂMARA

VISTOS, relatado e discutidos estes autos de concessões de aposentadoria de ex-servidores da Secretaria Especial de Editoração e Publicação do Senado Federal;
ACORDAM os Ministros do Tribunal de Contas da União, reunidos em sessão de Primeira Câmara, com fundamento no artigo 39, inciso II, da Lei 8.443/1992, ante as razões expostas pelo Relator, em: 
9.1. considerar legais e autorizar os registros dos atos de concessão de aposentadoria de Edinildo Moreira da Silva e João Bosco Frutuoso de Lima;
9.2. ordenar à Sefip que dê imediato início aos procedimentos destinados à revisão de ofício dos atos de aposentadoria de Aldemir Julião da Silva e Erlí Tavares Sarli, com fulcro no art. 54 da Lei 9.784/1999, c/c o art. 260, § 2º, do Regimento Interno do TCU, conforme previsto no Acórdão 122/2021-TCU-Plenário;
9.3. considerar ilegal o ato de aposentadoria de Alcemar dos Santos Coelho, negando-lhe registro;
9.4. dispensar o ressarcimento das quantias indevidamente recebidas de boa-fé (enunciado 106 da súmula da jurisprudência predominante do TCU) ;
9.5. determinar à Secretaria Especial de Editoração e Publicação do Senado Federal que:
9.5.1. no prazo de 15 (quinze) dias, faça cessar os pagamentos decorrentes do ato considerado ilegal, sob pena de responsabilidade solidária da autoridade administrativa omissa, até a emissão de novo ato, livre das irregularidades apontadas, a ser submetido à apreciação do TCU no prazo de 30 (trinta) dias;
9.5.2. no prazo de 15 (quinze) dias, dê ciência do inteiro teor desta deliberação ao beneficiário do ato considerado ilegal, esclarecendo-lhe que o efeito suspensivo proveniente da interposição de recurso não o exime da devolução dos valores percebidos indevidamente após a notificação, em caso de não provimento do recurso porventura impetrado;
9.5.3. no prazo de 30 (trinta) dias, informe ao TCU as medidas adotadas, sem prejuízo de encaminhar comprovante da data em que o interessado tomou conhecimento do contido no item anterior;
9.6. dar ciência deste acórdão à Secretaria Especial de Editoração e Publicação do Senado Federal.

Atos de concessão de aposentadoria.

Primeira Câmara

3. Interessados/Responsáveis:
3.1. Interessados: Alcemar dos Santos Coelho (XXX.839.831-XX); Aldemir Julião da Silva (XXX.141.041-XX); Edinildo Moreira da Silva (XXX.962.977-XX); Erlí Tavares Sarli (XXX.454.331-XX); João Bosco Frutuoso de Lima (XXX.125.001-XX).

13.1. Ministros presentes: Benjamin Zymler (na Presidência), Walton Alencar Rodrigues (Relator), Vital do Rêgo e Jorge Oliveira.
13.2. Ministros-Substitutos presentes: Augusto Sherman Cavalcanti e Weder de Oliveira.

ACORDAO-COMPLETO-2480276

Acórdão de Relação 8229/2021 - Primeira Câmara

Acórdão de Relação

WALTON ALENCAR RODRIGUES

Adoto, como Relatório, a instrução elaborada no âmbito da Secretaria de Fiscalização de Pessoal (Sefip) , lavrada nos termos a seguir transcritos, com a qual anuíram os dirigentes da unidade técnica e o representante do Ministério Público:
1.	Trata-se de atos de concessão inicial de aposentadoria de Alcemar dos Santos Coelho, Aldemir Julião da Silva, Edinildo Moreira da Silva, Erlí Tavares Sarli e João Bosco Frutuoso de Lima, ex-servidores da SECRETARIA ESPECIAL DE EDITORAÇÃO E PUBLICAÇÃO DO SENADO FEDERAL.
2.	Os atos foram submetidos, para fim de registro, à apreciação do Tribunal de Contas da União (TCU) , de acordo com o art. 71, inciso III, da Constituição Federal. O cadastramento e a disponibilização ao TCU ocorreram por intermédio do Sistema de Apreciação e Registro de Atos de Admissão e Concessões, na forma dos arts. 2º, caput e incisos I a VI, e 4º, caput, da Instrução Normativa - TCU 78/2018.
EXAME TÉCNICO
Ato de Alcemar dos Santos Coelho
3.	O ex-servidor aposentou-se voluntariamente, com proventos proporcionais a 34/35 avos, com base no art. 40, inciso III, alínea "c", da Constituição Federal.
4.	Detectou-se no ato de aposentadoria, bem como na ficha financeira do interessado, a concessão da vantagem "opção", de que trata o art. 2º da Lei 8.911/1994 (c/c art. 18, da Lei 11.416/2006) , e da vantagem de "quintos/décimos" (5/5 de FC-5) , transformada em Vantagem Pessoal Nominalmente Identificada - VPNI pelo artigo 62-A da Lei 8.112/1990 (peça 6) .
Quintos concomitantes com a parcela "opção"
5. 	O recebimento da parcela "opção" de forma concomitante com "quintos/décimos" está em desacordo com a regra contida no § 2º do art. 193 da Lei 8.112/1990 (Acórdão 2988/2018-TCU-Plenário, Ministra-Relatora Ana Arraes) . Transcrevemos abaixo o Sumário da referida deliberação: 
	SUMÁRIO: REPRESENTAÇÃO. PROCESSO CONSTITUÍDO EM CUMPRIMENTO A DETERMINAÇÃO DESTA CORTE. PAGAMENTO DE FUNÇÃO COMISSIONADA. SERVIDOR APOSENTADO. POSSIBILIDADE DE OPÇÃO, DESDE QUE NÃO CUMULATIVA COM QUINTOS/DÉCIMOS/VPNI, PARA AQUELES QUE, ATÉ 18/01/1995, TENHAM SATISFEITO OS PRESSUPOSTOS TEMPORAIS. CONVERSÃO EM VANTAGEM PESSOAL PARA IMPEDIR DESCENSO REMUNERATÓRIO. ARQUIVAMENTO. (grifo nosso) 
6. 	Desta forma, o ato em análise não pode prosperar.
7.	Registe-se que até 18/01/1995 o interessado não havia exercido função comissionada por 5 (cinco) anos consecutivos ou 10 (dez) anos de forma interpolada.  Contudo, a incorporação de "quintos/décimos" (5/5 de FC-5) por parte do aposentado ocorreu de acordo com os ditames da Lei 9.624/1998 e da jurisprudência do TCU.
Ato de Aldemir Julião da Silva
8.	O interessado aposentou-se voluntariamente, com proventos integrais, com base no art. 3º da EC 47/2005. 
9.	Constatou-se no ato a incorporação por parte do interessado de 4/10 (2/5) de FC-7, 4/10 (2/5) de FC-4 e 2/10 (1/5) de FC-3, vantagens essas transformadas em Vantagem Pessoal Nominalmente Identificada - VPNI pelo artigo 62-A da Lei 8.112/1990, e resultantes de exercício de função após a Lei 9.624/1998 no caso das funções FC-4 e FC-3. No caso da função FC-7, o interessado não a exerceu por 2 anos.
10. 	Este Tribunal tem firme entendimento sobre a ilegalidade da incorporação de quintos, com fundamento no art. 62-A da Lei 8.112/1990, c/c os arts. 3º e 10º da Lei 8.911/1994 e art. 3º da Lei 9.624/1998, decorrente de exercício de função de direção, chefia ou assessoramento, de cargo de provimento em comissão ou de natureza especial após 1998, uma vez que esta Corte de Contas considera que a incorporação da vantagem somente é possível até a data de publicação da Lei 9.624/1998, ocorrida em 8/4/1998 (Acórdão 1972/2017-TCU-Plenário, da lavra do Ministro Bruno Dantas e 1939/2019-1ª Câmara, de autoria do Ministro Vital do Rego) . 
11.	O Supremo Tribunal Federal (STF) , ao apreciar o Recurso Extraordinário (RE) 638.115/Ceará, que teve repercussão geral, deixou assente que as decisões judiciais ou atos emanados pelos poderes Executivo, Legislativo ou Judiciário que determinaram a incorporação de quintos/décimos no período compreendido entre a edição da Lei 9.624/1998 até a edição da Medida Provisória 2.225-45/2001 carecem de fundamento legal e, portanto, violam o princípio da legalidade previsto na Constituição Federal. 
12. 	Ressalte-se que, ao modular os efeitos da referida decisão, inicialmente, o STF, em sede de embargos de declaração julgados em 30/6/2017, havia entendido que o pagamento da referida parcela deveria ser cessado em qualquer hipótese, aplicando-se tal entendimento até mesmo para os servidores que obtiveram o direito à incorporação assegurado por decisão judicial transitada em julgado, sem a necessidade de ação rescisória. 
13. 	No entanto, em novo julgamento realizado em 18/12/2019, o STF acolheu parcialmente os embargos de declaração, com efeitos infringentes, para reconhecer indevida a cessação imediata do pagamento da parcela quando fundado em decisão judicial transitada em julgado. Já no caso daqueles que recebem os Quintos em virtude de decisões administrativas ou decisões judiciais sem trânsito em julgado, modulou os efeitos da decisão para manter o pagamento da parcela até a sua absorção integral por quaisquer reajustes futuros concedidos aos servidores. 
14. 	Tendo em vista que o referido decisum ainda não transitou em julgado, este Tribunal tem considerado ilegal o pagamento da referida parcela e determinado às Unidades Jurisdicionadas que adotem as medidas necessárias à regularização dos pagamentos indevidos de acordo com a modulação dos efeitos realizada pelo STF nos autos do RE 638.115/CE, a exemplo dos Acórdão 659/2020-TCU-Primeira Câmara, relatado pelo Ministro Walton Alencar Rodrigues, e 622/2020-TCU- 2ª Câmara, relatado pelo Ministro Aroldo Cedraz. 
15. 	Desta forma, o ato de aposentadoria do Sr. Aldemir Julião da Silva está ilegal, haja vista a incorporação de parcela de "quintos" que teve amparo em função comissionada exercida após a vigência da Lei 9.624/1998, e pela incorporação de 2/5 de FC-7 sem ter exercido a função por 2 anos. 
Ato de Edinildo Moreira da Silva
16.	O ex-servidor aposentou-se voluntariamente, com proventos proporcionais a 30/35 avos, com base no art. 40, inciso III, alínea "c" da Constituição Federal. Não foram verificadas irregularidades no ato.
Ato de Erlí Tavares Sarli
17.	A interessada aposentou-se voluntariamente, com proventos integrais, com base no art. 3º da EC 47/2005.
18.	Constatou-se no ato a incorporação por parte da interessada de 4/10 (2/5) de FC-6, 2/10 (1/5) de FC-5 e 4/10 (2/5) de FC-4, vantagens essas transformadas em Vantagem Pessoal Nominalmente Identificada - VPNI pelo artigo 62-A da Lei 8.112/1990, sendo a incorporação de FC-4 resultante de seu exercício após a Lei 9.624/1998.
19. 	Cabe aqui também a mesma análise empreendida nos itens 10 a 14 desta instrução.
Ato de João Bosco Frutuoso de Lima
20.	O ex-servidor aposentou-se voluntariamente, com proventos integrais, com base no art. 3º da EC 47/2005.
21.	Constatou-se no ato a incorporação por parte do interessado de 10/10 (5/5) de FC-6, vantagem essa transformada em Vantagem Pessoal Nominalmente Identificada - VPNI pelo artigo 62-A da Lei 8.112/1990, sendo sua incorporação ocorrido dentro dos ditames da Lei 9.624/1998 e da jurisprudência do TCU.
22.	Convém destacar também que consta do ato esclarecimento do gestor de pessoal do órgão sobre tempo ponderado consignado na discriminação dos tempos averbados do ex-servidor. Entretanto, referido tempo (11 meses e 13 dias) não interfere na integralidade da aposentadoria. O ato, portanto, pode ser considerado legal, com a devida ressalva.
CONCLUSÃO
23.	Em razão do exposto e tendo em vista as análises realizadas nos atos de concessão de aposentadoria de Edinildo Moreira da Silva e João Bosco Frutuoso de Lima, esta Unidade Técnica considera que os atos em tela podem receber a chancela de legalidade e o registro por esta Egrégia Corte, com a ressalva de que a averbação de tempo insalubre averbado no ato de João Bosco Frutuoso de Lima não interfere na integralidade da aposentadoria.
24.	Quanto aos atos de Alcemar dos Santos Coelho, Aldemir Julião da Silva e Erlí Tavares Sarli, devem ser considerados ilegais, ante o pagamento concomitante das vantagens da "opção" e  "quintos" de FC-5, no caso do primeiro, e incorporação de quintos/décimos após a edição da Lei 9.624/1998, em relação aos outros dois, devendo ser expedida proposta de determinação ao Gestor de Pessoal para que promova o destaque da (s) parcela (s) de quintos incorporada (s) com amparo em funções comissionadas exercidas entre 8/4/1998 a 4/9/2001 e transforme-a (s) em "Parcela Compensatória" a ser absorvida por quaisquer reajustes futuros, consoante decidido pelo STF no RE 638.115/CE. No caso ainda de Aldemir Julião da Silva, como não exerceu a função FC-7 por 2 anos, ele tem direito a incorporar apenas 1/5.
25.	Destaque-se que a análise deste processo levou em conta os dispositivos da Resolução TCU 315/2020, e que os atos concessórios em favor de Alcemar dos Santos Coelho, Aldemir Julião da Silva e Erlí Tavares Sarli completarão cinco anos no TCU em 14/03/2021, 29/01/2021 e 09/12/2020, respectivamente.
PROPOSTA DE ENCAMINHAMENTO
26.	Ante o exposto, conforme o preceituado no artigo 71, inciso III, da Constituição Federal de 1.988; c/c os artigos. 1º, inciso V, e 39, inciso II, da Lei 8.443/1992, c/c os artigos 1º, inciso VIII, 260, §§ 1º, 2º e 4º, do Regimento Interno/TCU, propõe-se:
a) considerar LEGAL e conceder o registro dos atos iniciais de aposentadoria de Edinildo Moreira da Silva (CPF: XXX.962.977-XX) e João Bosco Frutuoso de Lima (CPF: XXX.125.001-XX) , ressalvando que a averbação de tempo insalubre no caso de João Bosco Frutuoso de Lima não interfere na integralidade da aposentadoria;
b) considerar ILEGAL e negar o registro dos atos de iniciais de aposentadoria de Alcemar dos Santos Coelho (CPF: XXX.839.831-XX) , Aldemir Julião da Silva (CPF: XXX.141.041-XX) e Erlí Tavares Sarli (CPF: XXX.454.331-XX) ;
c) dispensar o ressarcimento das quantias indevidamente recebidas de boa-fé, nos termos da Súmula TCU n. 106;
d) determinar à Secretaria Especial de Editoração e Publicação do Senado Federal, com fundamento no art. 45 da Lei 8.443/1992 e no art. 4º, inciso I, da Resolução TCU 315/2020, que:
d.1) faça cessar todo e qualquer pagamento relativo aos atos impugnados, no prazo máximo de 15 (quinze) dias, contados da ciência da decisão deste Tribunal, sob pena de ressarcimento das quantias pagas após essa data pelo responsável;
d.2) dê ciência do inteiro teor do acórdão a ser proferido aos interessados, alertando-os de que o efeito suspensivo proveniente de eventual interposição de recurso, junto ao TCU, não os exime da devolução dos valores indevidamente percebidos após a notificação, em caso de não-provimento desse recurso;
d.3) no prazo de trinta dias, contados da ciência da decisão, envie a este Tribunal documentos comprobatórios de que os interessados tomaram ciência do julgamento deste Tribunal; 
d.4) promova, no caso dos interessados Aldemir Julião da Silva e Erlí Tavares Sarli, o destaque da (s) parcela (s) de quintos incorporada (s) com amparo em funções comissionadas exercidas entre 8/4/1998 a 4/9/2001 e transforme-a (s) em "Parcela Compensatória" a ser absorvida por quaisquer reajustes futuros, consoante decidido pelo STF no RE 638.115/CE;
d.5) emita novos atos, livres das irregularidades ora apontadas, no prazo de 30 dias, submetendo-o a nova apreciação por este Tribunal, com fulcro no art. 19, § 3º, da IN TCU 78/2018.

não há

Procurador Sergio Ricardo Costa Caribé.

APOSENTADORIA. ATOS LEGAIS. AUTORIZAÇÃO DE REGISTRO. ATO ILEGAL. NEGATIVA DE REGISTRO. DETERMINAÇÕES. ATOS CONTENDO PARCELA DE QUINTOS/DÉCIMOS INCORPORADOS APÓS A LEI 9.624/1998. ATOS TACITAMENTE REGISTRADOS CONSOANTE DECISÃO DO STF NO RE 636.553/RS. DETERMINAÇÃO PARA INSTAURAÇÃO DE PROCEDIMENTOS DE REVISÃO DE OFÍCIO.

APOSENTADORIA (APOS)

Secretaria de Fiscalização de Integridade de Atos e Pagamentos de Pessoal e de Benefícios Sociais (Sefip).

Trata-se de atos de concessão inicial de aposentadoria de Alcemar dos Santos Coelho, Aldemir Julião da Silva, Edinildo Moreira da Silva, Erlí Tavares Sarli e João Bosco Frutuoso de Lima, ex-servidores da Secretaria Especial de Editoração e Publicação do Senado Federal.
Manifesto-me, desde já, em consonância com a proposta da então Secretaria de Fiscalização de Pessoal, transcrita no Relatório e avalizada pelo representante do Ministério Público, no sentido da legalidade e da possibilidade de registro do ato de aposentadoria de Edinildo Moreira da Silva e João Bosco Frutuoso de Lima. Deve ser ressalvado, contudo, que o tempo de atividade ponderada averbado em favor do último não interfere na integralidade de sua aposentadoria.
Julgo ilegal e nego registro ao ato de aposentadoria de Alcemar dos Santos Coelho, visto que, consoante os pareceres, alberga o pagamento concomitante das vantagens relativas a "quintos/décimos" e "opção", o que contraria regra claramente expressa no art. 193, § 2º, da Lei 8.112/1990. 
Cumpre registrar que o ato de aposentadoria ilegal deu entrada neste Tribunal em 14/3/2016.
II
Os pareceres propuseram a ilegalidade do ato de aposentadoria de Aldemir Julião da Silva, em razão da incorporação de parcela de quintos relativa a função comissionada exercida após a vigência da Lei 9.624/1998, publicada em 8/4/1998, bem como da incorporação de 2/5 de FC-7, sem que o interessado tenha exercido tal função pelo período de 2 anos.
De igual modo foi considerado ilegal o ato de interesse de Erlí Tavares Sarli, visto que também contém a incorporação de "quintos/décimos" posteriormente à Lei 9.624/1998.
Importante rememorar que o Supremo Tribunal Federal, na derradeira decisão exarada nos autos do RE 638115, datada de 18/12/2019, em tema de repercussão geral (395) , ao apreciar embargos de declaração opostos por representantes de servidores dos três poderes, embora tenha reafirmado a ilegalidade dos pagamentos de quintos incorporados após 8/4/1998, optou por determinar a continuidade dos que tenham por fundamento decisão judicial transitada em julgado, modulando os efeitos da decisão embargada, para manter, até a sua integral absorção por reajustes futuros, o pagamento dos que continuavam recebendo o benefício, seja por força de decisão administrativa, seja de decisão judicial, mesmo sem trânsito em julgado.
Por esse motivo, sempre ressalvando minha posição pessoal contrária à continuidade desses pagamentos, tenho seguido o entendimento majoritário desta Corte de Contas, julgado ilegal o ato e determinado, no caso de incorporação de quintos com amparo em funções comissionada exercidas entre 8/4/1998 a 4/9/2001, o destaque dos valores correspondentes, para que sejam transformados em "Parcela Compensatória" a ser absorvida por quaisquer reajustes futuros, consoante decidido pelo STF no aludido RE 638.115/CE.
Ocorre que os atos de aposentadoria de Aldemir Julião da Silva e Erlí Tavares Sarli deram entrada neste Tribunal em 29/1/2016 e 9/12/2015, respectivamente, razão pela qual foram alcançados pela tese abaixo transcrita, também fixada pela Suprema Corte, em 19/2/2020, ao julgar o Recurso Extraordinário 636.553/RS, apreciando, daquela feita, o tema 445 da repercussão geral:
Em atenção aos princípios da segurança jurídica e da confiança legítima, os Tribunais de Contas estão sujeitos ao prazo de 5 anos para o julgamento da legalidade do ato de concessão inicial de aposentadoria, reforma ou pensão, a contar da chegada do processo à respectiva Corte de Contas. 
Naquela ocasião, o Relator, E. Ministro Gilmar Mendes, fundamentou a adoção do prazo de cinco anos por analogia ao prazo previsto no Decreto 20.910/1932, tendo mencionando, ainda, ser esse lapso temporal equivalente ao previsto nas Leis 9.873/1999 e 9.784/1999. 
Em que pese tenha o relator do STF reafirmado a inaplicabilidade do art. 54 da Lei 9.784/1999, durante o período entre a publicação do ato de concessão de aposentadoria, pensão ou reforma pelo órgão de origem e a apreciação de sua legalidade pelo TCU, em homenagem ao princípio da segurança jurídica, estabeleceu o prazo de cinco anos para que o Tribunal de Contas aprecie o ato, autorizando ou negando o respectivo registro.
 Por esse motivo, restou prejudicado o anterior entendimento acerca da observância do contraditório e da ampla defesa após o transcurso de cinco anos desde a chegada do processo no TCU, porquanto, após esse tempo, segundo prelecionou o Relator da matéria no STF, o ato deve ser considerado "registrado tacitamente".
No julgamento dos embargos de declaração, opostos em face dessa decisão, finalizado em 4/12/2020, o E. Relator aduziu que, "passado esse prazo [de cinco anos, contado de forma ininterrupta, a partir da chegada do processo à corte de contas] sem finalização do processo, o ato restará automaticamente estabilizado. Abre-se, a partir daí, a possibilidade de sua revisão, nos termos do art. 54 da Lei 9.873/1999" (grifos meus) . 
Por esse motivo, por intermédio do recente Acórdão 122/2021-TCU-Plenário, da minha relatoria (Processo 013.339/2020-6) , este Tribunal concluiu pela necessidade de ordenar à Segecex que, entre outras medidas, desse início aos procedimentos para revisão de ofício dos atos de concessão pendentes de julgamento, considerados tacitamente registrados, à luz da decisão exarada pelo STF no RE 636.553/RS, que contenham algum tipo de ilegalidade e estejam dentro do prazo previsto no art. 54 da Lei 9.784/1999, c/c o art. 260, § 2º, do Regimento Interno do TCU. 
Sendo assim, considerando que atendem aos requisitos acima, determino que tais procedimentos sejam instaurados, desde já, em relação aos atos de aposentadoria de Aldemir Julião da Silva e Erlí Tavares Sarli, com vistas à correção das ilegalidades apuradas nestes autos.
Com essas considerações, voto no sentido de que o Tribunal acolha a minuta de acórdão que submeto à deliberação deste Colegiado.
TCU, Sala das Sessões Ministro Luciano Brandão Alves de Souza, em 2 de março de 2021.
WALTON ALENCAR RODRIGUES 
Relator